ACORDAO-COMPLETO-2342989

ACÓRDÃO 27/2019 ATA 1/2019 - PLENÁRIO

Acórdão 27/2019-TCU-Plenário
1. Processo nº TC Processo 042.103/2018-5. 
2. Grupo I - Classe de Assunto: VII - Representação (com pedido de medida cautelar) .
3. Representante: Ministério Público junto ao TCU - Procurador do Júlio Marcelo de Oliveira.
4. Unidade Jurisdicionada: Ministério da Saúde (vinculador) .
5. Relator: Ministro Augusto Nardes.
6. Representante do Ministério Público: não atuou.
7. Unidade Técnica: Secretaria de Controle Externo de Aquisições Logísticas (Selog/TCU) .
8. Representação legal: não há.
9 Acórdão:
VISTOS, relatados e discutidos estes autos de representação apresentada pelo Ministério Público junto ao TCU - Procurador Júlio Marcelo de Oliveira, por meio da qual noticia supostas irregularidades na Concorrência 01/2018, conduzida pelo Ministério da Saúde.
ACORDAM os Ministros do Tribunal de Contas da União, reunidos em sessão de Plenário, ante as razões expostas pelo Relator e com fundamento no art. 276, § 1º, do Regimento Interno do TCU, em:
9.1. referendar a medida cautelar adotada em 21 de dezembro de 2018, por meio do despacho à peça 13 destes autos, transcrito no relatório que precede este acórdão, bem como as medidas acessórias constantes do mencionado despacho;
9.2. indeferir, com fundamento no art. 146, § 2º, do Regimento Interno do TCU, a solicitação de habilitação no processo da Digital Consultoria e Publicidade Ltda., uma vez que essa empresa não demonstrou razão legítima para intervir nestes autos;
9.3. encaminhar cópia desta deliberação ao Ministério da Saúde e ao representante.

Referendo de medida cautelar em processo de representação sobre possíveis irregularidades relacionadas a contratação de empresa prestadora de serviços de planejamento, desenvolvimento e execução de soluções de comunicação digital.

Ministério da Saúde (vinculador).

13.1. Ministros presentes: José Mucio Monteiro (Presidente), Augusto Nardes (Relator), Raimundo Carreiro e Bruno Dantas.
13.2. Ministros-Substitutos convocados: Marcos Bemquerer Costa e André Luís de Carvalho.

ACORDAO-COMPLETO-2352194

Acórdão de Relação 859/2019 - Plenário

Acórdão de Relação

AUGUSTO NARDES

Adoto como relatório o despacho que fundamentou a concessão da medida cautelar ora em apreciação, assinado pelo eminente Ministro Raimundo Carreiro, com fundamento no art. 28, inciso XVI, do Regimento Interno do TCU, tendo em vista o meu afastamento por motivo regulamentar (peça 13) :
	"Registro que atuo no presente processo com fundamento no art. 28, inciso XVI, do Regimento Interno do TCU, tendo em vista o afastamento por motivo regulamentar do relator, eminente Ministro Augusto Nardes, e a avaliação de proposta de adoção de medida cautelar relativa ao Ministério da Saúde (MS) .
II
2.	Trata-se de representação, com pedido de medida cautelar, formulada pelo Procurador do Ministério Público junto ao TCU Júlio Marcelo de Oliveira, contra a Concorrência 01/2018, conduzida pelo Ministério da Saúde, cujo objeto é 'a contratação de empresa prestadora de serviços de planejamento, desenvolvimento e execução de soluções de comunicação digital, a serem realizados na forma de execução indireta, sob o regime de empreitada por preço unitário'.
3.	O valor estimado da contratação é de R$ 49.545.892,46, por 12 (doze) meses, podendo ser prorrogado até 60 (sessenta) meses, nos termos do art. 57, inciso II, da Lei 8.666/1993 (peças 3, p. 6, e 2, p. 19) .
4.	O representante alega, em suma, que:
i) o objeto da contratação é vago e mal definido, não há adequada justificativa para a necessidade da contratação e que as dotações orçamentárias eventualmente disponíveis para o exercício de 2018 não podem justificar a inobservância do dever de planejamento e dos princípios da eficiência e da economicidade (peça 1, p. 1) ;
ii) a realização da Concorrência 1/2018 às vésperas do término da atual gestão implicaria atribuir, de forma indevida, a responsabilidade pela fixação das diretrizes e dos objetivos das soluções de comunicação digital do Ministério da Saúde a um governo que não será o responsável pela sua execução (peça 1, p. 1) ;
iii) cabe à próxima gestão avaliar a conveniência e a oportunidade de contratar uma empresa prestadora de serviços de comunicação digital, assim como o escopo da contratação, os critérios de avaliação das propostas e as formas de execução do objeto, de forma a atender às diretrizes das políticas públicas definidas para o Ministério da Saúde para os próximos anos (peça 1, p. 1) ;
iv) Ministério da Saúde está exposto ao risco de pagar valores acima dos praticados no mercado, haja vista as deficiências verificadas na pesquisa de preços realizada e na metodologia adotada para obtenção do preço de referência (peça 1, p. 6-8) ; e
v) estão presentes os requisitos para concessão de medida cautelar para suspender o andamento da Concorrência 1/2018 até que este Tribunal se pronuncie sobre o mérito desta Representação, uma vez que não há como garantir a adequação entre o objeto da licitação e as futuras diretrizes do novo governo (fumus boni iuris) , que o contrato está em vias de ser assinado (periculum in mora) e que não haveria suspensão no serviço de comunicação digital, pois o serviço sequer é prestado nesse Ministério, o qual detém contrato de comunicação coorporativa, com renovação em 31/3/2019 (periculum in mora reverso) (peça 1, p. 8) .
5.	Diante desse conjunto de irregularidades, requer o Ministério Público junto ao TCU (MP/TCU) , in verbis:
'a) a concessão de medida cautelar com a finalidade de suspender o andamento da CONCORRÊNCIA N° 01/2018, conduzida pelo Ministério da Saúde, que tem por objeto 'a contratação de empresa prestadora de serviços de planejamento, desenvolvimento e execução de soluções de comunicação digital, a serem realizados na forma de execução indireta, sob o regime de empreitada por preço unitário', até que o Tribunal delibere acerca da licitude desse certame;
b) a realização de oitiva da Assessoria de Comunicação do Ministério da Saúde, a fim de que se manifeste acerca:
b.1) da impossibilidade de assegurar que o objeto do certame sob exame se adequará às necessidades daquele órgão, tendo em vista a iminente mudança de seu comando, o que implicaria violação aos princípios da eficiência e economicidade; 
b.2) da aparente incapacidade de obtenção, por parte da referida Assessoria de Comunicação, de preços referenciais para os itens que integram o objeto da licitação, tendo em vista especialmente a elevadíssima dispersão de valores obtidos por meio da pesquisa de preços a empresas do setor, com comprometimento da busca pela melhor proposta; 
b.3) dos outros questionamentos que a unidade técnica encarregada de instruir esta representação e Vossa Excelência identificarem como possíveis irregularidades na condução de tal licitação;
c) a decretação de nulidade do certame em curso, tendo em vista:
c.1) o não atendimento à obrigação de planejamento adequado das necessidades do órgão, com afronta aos princípios da eficiência e da economicidade;
c.2) as fragilidades na apuração do valor referencial do objeto que se pretende contratar.
Por fim, requer este representante do Ministério Público de Contas a oportunidade de oficiar nos autos após a instrução promovida pela unidade técnica competente'.
6.	Conforme informações constantes dos autos, o certame encontra-se, atualmente, em fase de análise de recursos e de contrarrazões por parte da Comissão Permanente de Licitação do Ministério da Saúde (CPL/MS) , sendo 26/12/2018 a data limite para que a referida comissão decida (peça 4) .
III
7.	A representação deve ser conhecida, pois preenche os requisitos de admissibilidade constantes dos arts. 235 e 237, inciso VII, do Regimento Interno do TCU, c/c o art. 6º, inciso XVIII, da Lei Complementar 75/1993, e do art. 103, § 1º, da Resolução-TCU 259/2014, haja vista haver interesse público e a matéria ser de competência do Tribunal, referir-se a responsável sujeito a sua jurisdição, estar redigida em linguagem clara e objetiva, conter nome legível, qualificação e endereço do representante, encontrar-se acompanhada do indício concernente à irregularidade ou ilegalidade, bem como evidenciar potencial risco de dano ao erário, caso confirmadas as alegações apresentadas pelo representante.
8.	No que diz respeito ao mérito, manifesto concordância à proposição da Secretaria de Controle Externo de Aquisições Logísticas (Selog) , constante das peças 10 a 12, cujos fundamentos incorporo às minhas razões de decidir. De fato, restam presentes, neste caso concreto, o fumus boni iuris e o periculum in mora, assim como ausente o periculum in mora reverso, o que legitima e fundamenta a concessão da medida cautelar requerida na representação, inaudita altera pars do órgão contratante.
III.1
9.	Primeiro, quanto ao fumus boni iuris, entendo presente tal pressuposto, ou seja, existe plausibilidade nas alegações apresentadas pelo representante, pois o Ministério da Saúde está sujeito aos normativos supostamente infringidos, há indícios de sobrepreço, há grave risco de lesão ao erário, de inexecução ou execução insatisfatória do objeto a ser contratado e, ainda, a demanda pelos serviços de comunicação digital do Ministério da Saúde, objeto da contratação em análise, será definida pela nova gestão que se inicia em janeiro/2019, de maneira alinhada às suas políticas públicas e estratégias de governo.
10.	O pressuposto da fumaça do bom direito está caracterizado pelos indícios de irregularidades e inconsistências verificados no planejamento da contratação, na pesquisa de preços e na metodologia adotada para obtenção do preço de referência, nas exigências de qualificação técnica, e na relação entre servidores e licitantes, conforme tratado nos itens 11-49 da instrução da unidade técnica especializada (peça 10) .
11.	Por pertinente, transcrevo alguns desses itens que bem caracterizam a presença do requisito do fumus boni iuris, verbis:
'Do planejamento da contratação
11.	No que tange à alegada impossibilidade de se garantir a compatibilidade entre o objeto da licitação e as futuras diretrizes do novo governo, responsável pela execução do contrato decorrente da licitação, passa-se a analisar. (...) 
14.	De fato, as plataformas digitais são ferramentas importantes para a divulgação de informações de utilidade pública por parte do Ministério da Saúde, assim como para a mensuração dos resultados das ações promovidas pelo órgão e a troca de informações com a sociedade ou com público específico de determinadas políticas públicas de saúde.
15.	Ocorre, no entanto, que, apesar da relevância dessa ferramenta, os objetivos a serem alcançados com a utilização das plataformas digitais não são estanques, mas dependem das políticas públicas e a das estratégias de comunicação que serão adotadas no Ministério da Saúde no decorrer da execução contratual, pois a comunicação digital, no âmbito da Administração Pública, objetiva a convergência de conteúdo do Poder Público com a sociedade. (...) 
17.	Assim sendo, para que o fim a que se destina a comunicação digital do Ministério da Saúde seja alcançado, qual seja o de produzir conteúdos em convergência com a sociedade ou com determinado público específico, deve-se, primeiramente, saber as diretrizes, estratégias de comunicação e os objetivos da Pasta pelos próximos doze ou até sessenta meses, limite da vigência do contrato decorrente da Concorrência 1/2018.
18.	Ocorre que isso não se mostra adequado nesse momento, pois se trata contratação que o órgão não detém atualmente, em momento em que não estão definidas as linhas de ação do próximo governo, no qual ocorrerá toda a prestação dos serviços decorrentes da Concorrência 1/2018. Além disso, a contratação em tela está intrinsecamente ligada à estratégia escolhida para comunicar a sociedade das ações e programas de saúde por meio das mídias digitais, da qual ainda não se tem notícia, além de não se referir a objeto essencial ao funcionamento do Ministério.
19.	Considera-se, em consonância com a representação oferecida pelo MPTCU, que esse quadro configura uma contratação calcada em deficiente planejamento (uma vez que não se tem garantia de execução dos serviços previstos, tampouco alinhamento desses às estratégias de comunicação que serão adotadas) , agravada pela sua alta materialidade, o que pode significar desperdício de recursos públicos. O futuro Presidente da República, a propósito, vem propagando na mídia que pretende revisar diversos contratos públicos de comunicação (vide https://g1.globo.com/politica/noticia/2018/12/13/bolsonaro-diz-que-revisara-todos-os-contratos-de-patrocinio-e-publicidade-da-caixa.ghtml) . (...) 
21.	Cabe à próxima gestão definir quais as necessidades da contratação, as estimativas das quantidades, de preços e as conclusões pela viabilidade ou não da contratação, requisitos obrigatórios que compõem os Estudos Técnicos Preliminares (art. 24, §2º, da Instrução Normativa 5/2017-MP) , os quais servirão de base para a elaboração do Projeto Básico ou Termo de Referência (art. 6º, IX, da Lei 8.666/1993) . (...) 
Da pesquisa de preços
24.	O valor dos contratos de comunicação digital decorrentes da Concorrência 1/2018, estimados em R$ 49.545.892,46, por doze meses, consiste na média dos valores contratados pela Administração Pública e das cotações obtidas pelo Ministério da Saúde junto a sete empresas potencialmente prestadoras do serviço, excluídos o menor e o maior valor cotado (peça 1, p. 3) .
25.	Em decorrência do fato de a Concorrência ser do tipo melhor técnica, a partir do orçamento estimado as licitantes deverão oferecer um percentual de desconto linear sobre os valores unitários dos itens (peça 5) .
26.	Ao que se observa, o Ministério da Saúde procedeu à realização da pesquisa de preços com base na cesta de preços aceitáveis, tais como os oriundos de pesquisa com fornecedores, valores contratados pela Administração Pública, entre outros, conforme jurisprudência consolidada deste Tribunal (...) .
27.	Ocorre que a adoção da média como parâmetro para fixação dos valores unitários dos serviços de comunicação representa, no presente caso, um elevado risco de pagamento por valores acima de mercado, uma vez que as cotações obtidas junto às empresas apresentam dispersões consideráveis em relação à média, ainda que desconsideradas as cotações máxima e mínima ofertadas pelas empresas no âmbito da pesquisa de preços.
30.	Nem mesmo os valores das contratações realizadas na Administração Pública corrigem tal distorção, uma vez que, conforme apontado pelo MP/TCU, os contratos já celebrados valeram-se de pesquisas similares às utilizadas como base para essa licitação (peça 1, p. 6) .
31.	A materialização da distorção do valor máximo a ser aceito para cada item, decorrente da utilização da média aritmética das cotações, pode ser identificada pela análise comparativa dos resultados que seriam obtidos caso fossem adotadas as outras metodologias previstas na IN 5/2014-MP, quais sejam, a mediana, o menor dos valores obtidos na pesquisa de preços, desconsiderados os valores inexequíveis e os excessivamente elevados, ou outra metodologia que a autoridade competente entendesse adequado, desde que justificado.
32.	Em análise comparativa, anexada a esta instrução como item não digitalizável (à peça 5) , obteve-se como resultado os seguintes valores estimados anuais: R$ 48.898.760,38, se o critério adotado fosse a mediana, e R$ 31.089.712,97, se fosse o menor valor obtido na pesquisa, não se levando em conta a menor das cotações (desprezada pelo MS e no cálculo comparativo realizado por esta Unidade Técnica) .
33.	Observa-se, portanto, que a Ministério da Saúde adotou a metodologia menos vantajosa para obtenção do preço de referência para a contratação, que resultou no valor estimado anual de R$ 49.545.892,46, valor superior ao que seria obtido caso os demais parâmetros previstos na IN 5/2017 fossem escolhidos.
34.	Considerando que houve variação considerável entre as cotações ofertadas pelas empresas, caberia à autoridade competente analisar de maneira crítica os preços coletados, de forma a decidir o parâmetro a ser utilizado, ou até mesmo adotar metodologia específica aplicável ao caso, justificadamente. Assim prevê o art. 2º, §4º, da IN 5/2017.
35.	Feitas essas considerações, há indícios de sobrepreço decorrente do orçamento estimado calculado a partir de critérios inadequados de fixação de parâmetro de valor de referência. (...) 
Da qualificação técnica
37.	No que tange à qualificação técnica, o edital exigiu a apresentação de declarações que comprovem o fornecimento de serviços compatíveis com o objeto da licitação em exame, sem, contudo, indicar os itens de maior relevância e de valor significativo, em oposição à jurisprudência deste Tribunal (...) .
38.	A indicação das parcelas técnica e economicamente relevantes referentes à prestação de serviços de comunicação digital permitiria uma análise pormenorizada da compatibilidade dos atestados apresentados com os itens que se pretende contratar, segundo critérios objetivos, de forma a preservar a isonomia entre os licitantes, afastar exigências indevidamente restritivas e garantir a contratação de empresas aptas a realizar os serviços que se pretende contratar.
Da relação entre servidores e licitantes
40.	Segundo publicado no DOU (peça 1, p. 4) , de 27/11/2018, a ordem de classificação das licitantes participantes encontra-se da seguinte forma: CDN Comunicação Corporativa Ltda. (CNPJ 57.863.854/0001-19) , Digital Consultoria e Publicidade Ltda. (CNPJ 04.837.800/0001-12) e FSB Comunicação e Planejamento Estratégico Ltda. (CNPJ 03.585.183/0001-42) .
41.	Ao que tudo indica, caso admitido o prosseguimento da licitação, as referidas empresas assinarão contrato como o Ministério da Saúde, haja vista que serão contratadas três empresas de comunicação digital.
42.	Ocorre que a terceira colocada, a FSB Comunicação, tem como ex-sócio o Sr. Luiz Fernando Rila (CPF XXX.043.077-XX) , servidor do Ministério da Saúde e ocupante do cargo de Diretor de Programa do Gabinete do Ministro de Estado da Saúde à época da publicação do Edital (peça 6) . O servidor permaneceu na sociedade até 16/4/2013 (peça 7) . (...) 
44.	Essa mesma sociedade empresária também possui como ex-sócio o Sr. Roberto Constante Filho (CPF XXX.586.688-XX) , cuja saída da sociedade se deu em 21/3/2014 (peça 8) , servidor do Ministério do Esporte e sorteado para integrar a Subcomissão Técnica da Concorrência 1/2018 do Ministério da Saúde na condição de suplente, conforme consta da Ata de Sorteio (peça 9) . (...) 
47.	Conquanto não haja exata subsunção do fato à vedação expressa no art. 9º da Lei 8.666/1993, uma vez que os servidores não mais figuram no quadro societário da empresa, este fato, aliado com os demais indícios apontados nesta instrução técnica, deve ser esclarecido pelo Ministério, de maneira a afastar o risco de que os referidos servidores tenham interferido decisivamente na licitação.
48.	Este Tribunal, em outros julgados, também reconheceu a amplitude interpretativa da vedação expressa no art. 9º da Lei 8.666/1993, por se tratar rol exemplificativo, devendo o caso concreto ser interpretado sob a luz dos princípios da legalidade, moralidade e isonomia (...) .' (grifado) .
III.2
12.	No que diz respeito ao periculum in mora, esse pressuposto para a concessão da cautelar também se apresenta evidente, em razão do risco iminente da assinatura dos contratos (a Concorrência 1/2018 encontra-se em análise de recursos e contrarrazões, conforme peça 4) .
13.	Consulta realizada em 20/12/2018 no site 'comprasnet.gov.br' mostra que 7 (sete) recursos foram apresentados por licitantes no dia 12/12/2018.
14.	Assim, superada a fase recursal, tão logo seja adjudicado o objeto às empresas vencedoras e homologada a licitação, a prestação dos serviços poderá ser iniciada.
III.3
15.	Relativamente ao periculum in mora reverso, esse não ocorre. Ainda que a medida cautelar seja excepcional e possa trazer prejuízos de ordem administrativa de forma temporária, os indícios de danos ao Erário com a execução dos contratos decorrentes da concorrência em análise pode trazer perdas financeiras significativas ao Ministério da Saúde. Além disso, não se constata urgência na execução do objeto da contratação, uma vez que eventual suspensão ou anulação da Concorrência 1/2018 não implicaria a interrupção do serviço de comunicação digital do Ministério da Saúde em razão de o órgão sequer possuir contrato com o objeto dessa natureza, corroborando o argumento de que o serviço não é essencial ao funcionamento das suas atividades.
16.	Ademais, duas outras questões contribuem na análise do perigo da demora reverso: (i) a necessidade de se considerar o fato de não ser possível assegurar que o objeto do certame será indispensável à promoção das políticas públicas que serão implementadas pelo novo governo; e (ii) o Ministério da Saúde possui contrato de comunicação coorporativa, cuja renovação está prevista para março/2019, conforme informação da Assessoria de Comunicação do Ministério da Saúde (Ascom/MS) .
IV
17.	Tendo em vista a necessidade de motivação do ato, nos termos do disposto nos arts. 20 e 21 do Decreto-Lei 4.657/1942, incluídos pela Lei 13.655/2018, a determinação para a suspensão cautelar da Concorrência 1/2018 deve-se à impossibilidade de garantir, neste momento, que os serviços de comunicação digital planejados para a contratação estejam alinhados às diretrizes e aos objetivos da próxima gestão presidencial e ministerial, aliado ao fato de que não se trata de serviço essencial, mas de uma nova contratação para o órgão, o qual não detém contrato específico com esse objeto.
18.	Considerou-se, ainda, as seguintes questões: (i) alto risco de sobrepreço no orçamento estimado pelo Ministério da Saúde em decorrência da utilização de critérios inadequados de fixação de valor de referência; (ii) fixação de requisitos de habilitação técnica sem a indicação dos itens de maior relevância e de valor significativo a serem demonstrados pelas licitantes, o que torna a habilitação técnica subjetiva e prejudica a observância da isonomia entre as licitantes; e (iii) uma das empresas vencedoras do certame ter como ex-sócios dois servidores envolvidos na licitação.
19.	Assim, não sendo possível assegurar que os serviços de comunicação digital, nos termos estabelecidos no edital do certame, serão indispensáveis à promoção das políticas públicas da nova gestão, na qual será executado, em sua totalidade, o objeto da licitação, a proposta de adoção de medida cautelar possibilitará a análise mais detida da aderência da contratação ao interesse público, sem prejuízo irreversível ao órgão, uma vez que não se trata de serviço essencial à consecução de suas atividades principais.
V
20.	Nos termos do art. 62, inciso III, do Regimento Interno do TCU, que estabelece que compete ao Procurador-Geral, e por delegação prevista no art. 82 da Lei 8.443/1992, aos subprocuradores-gerais e procuradores, dizer de direito, oralmente ou por escrito, em todos os assuntos sujeitos à decisão do Tribunal, com vistas a promoção da defesa da ordem jurídica perante esta Corte de Contas, defiro a solicitação do representante - Parquet junto ao TCU - para que lhe seja dada a oportunidade de oficiar nos autos após a instrução da unidade técnica.
VI
21.	Diante do exposto, manifesto integral concordância à proposição da unidade técnica especializada - Secretaria de Controle Externo de Aquisições Logísticas - de adoção de medida cautelar, sem a oitiva prévia, nos termos do art. 276 do Regimento Interno do TCU, por estarem presentes nos autos os requisitos do fumus boni iuris e do periculum in mora, tendo em vista a possibilidade iminente de homologação da Concorrência 1/2018, bem assim por não se ter configurado o periculum in mora ao reverso, e de oitiva do Ministério da Saúde.
22.	Assim, decido:
22.1.	conhecer da representação, satisfeitos os requisitos de admissibilidade constantes no art. 6º, inciso XVIII, da Lei Complementar 75/1993, c/c os arts. 235 e 237, inciso VII, do Regimento Interno do TCU (RI/TCU) , e no art. 103, § 1º, da Resolução-TCU 259/2014;
22.2.	adotar medida cautelar, sem oitiva prévia, com fulcro no art. 276 do Regimento Interno do TCU, tendo em vista a existência dos elementos necessários para sua adoção, a fim de que o Ministério da Saúde suspenda o andamento da Concorrência 1/2018 até que o Tribunal delibere sobre o mérito da matéria ora em apreço e, caso algum contrato já tenha sido firmado, abstenha-se de praticar qualquer ato com vistas à sua execução até a deliberação definitiva desta Corte;
22.3.	determinar a oitiva do Ministério da Saúde, nos termos do art. 276, § 3º, c/c art. 250, inciso V, todos do Regimento Interno do TCU, para que, no prazo de 15 (quinze) dias, se pronuncie em relação aos pressupostos da cautelar deferida e, também, quanto aos fatos apontados na presente representação, em especial quanto aos seguintes pontos relativos à Concorrência 1/2018:
22.3.1.	realização da Concorrência 1/2018, de serviço novel para o órgão, não essencial, às vésperas do término da atual gestão, demostrando que houve interlocução com representantes do novo governo no sentido de alinhamento de expectativas para as políticas e diretrizes traçadas ao longo da vigência dos contratos decorrentes do certame, considerando ser ele, por meio de seu representante no Ministério, o responsável pela gestão do contrato;
22.3.2.	compatibilidade e aderência das especificações e dos quantitativos dos serviços de comunicação digital com o planejamento estratégico de comunicação digital do Ministério da Saúde previsto para o prazo de execução contratual, alinhado às políticas que se pretende conduzir;
22.3.3.	elevado risco de sobrepreço no orçamento estimado decorrente da utilização de critérios inadequados de fixação de valor de referência, uma vez que se optou pela estratégia mais onerosa dentre as constantes na IN 5/2014-MP em universo de propostas com alta dispersão, que foi a escolha da metodologia da média (estimado em R$ 49.545.892,46) em detrimento da mediana e do menor valor pesquisado, nos valores de R$ 48.898.760,38 e R$ 31.089.712,97, respectivamente;
22.3.4.	exigência de atestado de qualificação técnica sem que haja definição dos itens de maior relevância e de valor significativo do objeto a ser contratado que serão avaliados para fins de habilitação, de forma expressa no edital, em oposição à jurisprudência deste Tribunal (Súmula-TCU 263, Acórdão 6750/2018-TCU-Primeira Câmara, Ministro-Relator Walton Alencar; Acórdão 244/2015-TCU-Plenário, Ministro-Relator Bruno Dantas; Acórdão 3148/2014-TCU-Plenário, Ministro-Relator Weder de Oliveira, entre outros) ; e
22.3.5.	possibilidade de que os atos praticados pelos Srs. Luiz Fernando Rila (CPF XXX.043.077-XX) e Roberto Constante Filho (CPF XXX.586.688-XX) na Concorrência 1/2018 possam frustrar a isonomia e o caráter competitivo da licitação, em razão da relação societária que esses servidores mantinham com a empresa FSB Comunicação e Planejamento Estratégico Ltda. (CNPJ 03.585.183/0001-42) e de suas atuações ao longo do processo licitatório (fases interna e externa) ;
22.4.	diligenciar o Ministério da Saúde, com fundamento nos artigos 157 e 187 do Regimento Interno do TCU, para que, no prazo de 15 (quinze) dias, encaminhe cópia dos seguintes documentos e/ou esclarecimentos:
22.4.1.	estudos técnicos preliminares que compõem o Projeto Básico da Concorrência 1/2018, evidenciando, entre outros aspectos, as estratégias de comunicação digital em que apoiou o planejamento da contratação;
22.4.2.	informação quanto ao cargo que o Sr. Luiz Fernando Rila (CPF XXX.043.077-XX) ocupa atualmente no Ministério da Saúde e os que ocupou desde a requisição da Concorrência 1/2018 até o presente momento;
22.4.3.	demais informações que julgar necessárias; e
22.4.4.	designação formal de interlocutor que conheça da matéria para dirimir eventuais dúvidas, informando nome, função/cargo, e-mail e telefone de contato;
22.5.	deferir o pedido formulado pelo Ministério Público junto ao Tribunal de Contas da União (MP/TCU) para manifestar-se de direito, oralmente ou por escrito, nos autos deste processo, nos termos do art. 62, inciso III, do Regimento Interno do TCU; e
22.6.	encaminhar cópia da peça 1 e da instrução da unidade técnica especializada de peça 10 ao Ministério da Saúde, de maneira a embasar as respostas à oitiva.
	À Selog, para as devidas providências, com a urgência que a matéria requer."  (Grifos no original) .
	É o relatório.

não há.
9 Acórdão:

Não atuou.

REPRESENTAÇÃO COM PEDIDO DE MEDIDA CAUTELAR. CONCORRÊNCIA 01/2018. CONTRATAÇÃO DE EMPRESAS PRESTADORAS DE SERVIÇOS DE PLANEJAMENTO, DESENVOLVIMENTO E EXECUÇÃO DE SOLUÇÕES DE COMUNICAÇÃO DIGITAL. INDÍCIOS DE IRREGULARIDADE RELACIONADOS À SOBREPREÇO, À INEXECUÇÃO OU EXECUÇÃO INSATISFATÓRIA DO OBJETO, ENTRE OUTROS. CONFIGURAÇÃO DO FUMUS BONI JURIS E DO PERICULUM IN MORA. AUSÊNCIA DE PERIGO NA DEMORA REVERSO. CONHECIMENTO. ADOÇÃO DE MEDIDA CAUTELAR PARA SUSPENDER O PROCEDIMENTO LICITATÓRIO. OITIVA. REFERENDO DO PLENÁRIO.

REPRESENTAÇÃO (REPR)

Secretaria de Controle Externo de Aquisições Logísticas (Selog/TCU).

Trata-se de representação, com pedido de medida cautelar, formulada pelo Procurador do Ministério Público junto ao TCU Júlio Marcelo de Oliveira, contra a Concorrência 01/2018, conduzida pelo Ministério da Saúde, cujo objeto é "a contratação de empresa prestadora de serviços de planejamento, desenvolvimento e execução de soluções de comunicação digital, a serem realizados na forma de execução indireta, sob o regime de empreitada por preço unitário".
2.	O representante alega, em suma, que: 
i) o objeto da contratação é vago e mal definido, não há adequada justificativa para a necessidade da contratação e que as dotações orçamentárias eventualmente disponíveis para o exercício de 2018 não podem justificar a inobservância do dever de planejamento e dos princípios da eficiência e da economicidade (peça 1, p. 1) ;
ii) a realização da Concorrência 1/2018 às vésperas do término da atual gestão implicaria atribuir, de forma indevida, a responsabilidade pela fixação das diretrizes e dos objetivos das soluções de comunicação digital do Ministério da Saúde a um governo que não será o responsável pela sua execução (peça 1, p. 1) ;
iii) cabe à próxima gestão avaliar a conveniência e a oportunidade de contratar uma empresa prestadora de serviços de comunicação digital, assim como o escopo da contratação, os critérios de avaliação das propostas e as formas de execução do objeto, de forma a atender às diretrizes das políticas públicas definidas para o Ministério da Saúde para os próximos anos (peça 1, p. 1) ;
iv) o Ministério da Saúde está exposto ao risco de pagar valores acima dos praticados no mercado, haja vista as deficiências verificadas na pesquisa de preços realizada e na metodologia adotada para obtenção do preço de referência (peça 1, p. 6-8) ;
3.	No que diz respeito ao mérito, manifesto concordância à proposição da Secretaria de Controle Externo de Aquisições Logísticas (Selog) , constante das peças 10 a 12, cujos fundamentos incorporo às minhas razões de decidir. 
4.	Os fundamentos para a adoção da medida cautelar encontram-se devidamente indicados no despacho proferido em 21 de dezembro de 2018 (peça 13) , assinado pelo eminente Ministro Raimundo Carreiro, com fundamento no art. 28, inciso XVI, do Regimento Interno do TCU, tendo em vista o meu afastamento por motivo regulamentar, transcrito no relatório precedente, por intermédio do qual foi acolhida a proposta elaborada pela Selog de deferir a medida cautelar no sentido de determinar a imediata suspensão do andamento do Concorrência 01/2018, conduzida pelo Ministério da Saúde.
5.	Como sabido, nos termos do art. 276 do Regimento Interno, o Plenário ou o relator, em caso de urgência, de fundado receio de grave lesão ao erário, ao interesse público, ou de risco de ineficácia de decisão de mérito, poderá, de ofício ou mediante provocação, adotar medida cautelar, com ou sem prévia oitiva da parte, determinando, entre outras providências, a suspensão do ato ou do procedimento impugnado, até que o Tribunal decida sobre o mérito da questão suscitada, nos termos do art. 45 da Lei 8.443/1992.
6.	Todavia, o despacho do relator que adota a cautelar deve ser submetido ao Plenário para referendo, nos termos do art. 276, § 1º, do Regimento Interno do TCU (RI/TCU) , razão pela qual o trago, nesta oportunidade, à deliberação deste Colegiado.
7.	Oportuno registrar os seguintes pedido constantes dos autos, todos posteriores ao despacho de peça 13: (i) de habilitação no processo formulado pela Digital Consultoria e Publicidade Ltda. (peça 17) ; (ii) de vista e de cópia dos presentes autos, formulado por advogado com fundamento no disposto na Lei 12.527/2011 (Lei de Acesso à Informação) , na Lei 8.906/1994 (Estatuto da Advocacia) e na novel Lei 13.793/2019, publicada em 3/1/2019, que assegura aos advogados o exame e a obtenção de cópias de atos e documentos de processos e de procedimentos eletrônicos; e (iii) de prorrogação de prazo formulado pela Assessoria Especial de Controle Interno do Ministério da Saúde (peça 22) .
8.	Quanto ao primeiro pedido, uma vez que a empresa Digital Consultoria e Publicidade Ltda. não demonstrou razão legítima para intervir nestes autos, nos termos do § 2º do art. 146 do Regimento Interno do TCU, indefiro o requerimento de habilitação no processo.
9 	Em relação ao segundo pedido, acolhi as ponderações do Secretário em exercício da Secretaria de Controle Externo de Aquisições Logísticas (Selog) e autorizei, como proposto pela unidade técnica especializada, o fornecimento das cópias solicitadas pelo Escritório Franco de Menezes Advogados. Registro que esse pedido constou de autos específico, TC nº Processo 000.236/2019-5.
10.	No tocante ao terceiro pedido, deferi a solicitação de prorrogação de prazo solicitada, nos termos do despacho de peça 23.
	Nesse contexto, ante as razões de decidir apresentadas no relatório precedente e com fundamento no art. 276, § 1º, do RI/TCU, manifesto-me por que seja adotada a decisão que ora submeto à apreciação deste Colegiado.
TCU, Sala das Sessões Ministro Luciano Brandão Alves de Souza, em 23 de janeiro de 2019.
Ministro JOÃO AUGUSTO RIBEIRO NARDES 
Relator